臺灣高雄地方法院刑事判決　　　　　　 100年度選訴字第38號
公　訴　人　臺灣高雄地方法院檢察署檢察官
被　　　告　郭樹風
　　　　　　張明達
　　　　　　劉銀和
　　　　　　劉冠德
上四人共同
指定辯護人　黃永隆律師
被　　　告　林金珍
　　　　　　陳英呈
上列被告因違反公職人員選舉罷免法等案件，經檢察官提起公訴
（99年度選偵字第278 、279 、361 號），本院判決如下：
    主  文
郭樹風共同犯公職人員選舉罷免法第九十九條第一項之交付賄賂
罪，處有期徒刑壹年捌月，緩刑參年，並應向國庫支付新台幣參
萬元。褫奪公權參年。扣案預備交付之賄款合計新臺幣玖仟元沒
收，未扣案預備交付之賄款合計新臺幣柒仟伍佰元與曾憲甯、張
明達、劉銀和、劉冠德連帶沒收；未扣案之犯罪所得新臺幣壹仟
伍佰元沒收之。
張明達共同犯公職人員選舉罷免法第九十九條第一項之交付賄賂
罪，處有期徒刑壹年捌月，緩刑參年，並應向國庫支付新台幣參
萬元。褫奪公權參年。扣案預備交付之賄款合計新臺幣玖仟元沒
收，未扣案預備交付之賄款合計新臺幣柒仟伍佰元與曾憲甯、郭
樹風、劉銀和、劉冠德連帶沒收；扣案所收受之賄賂新臺幣貳仟
元沒收。
劉銀和共同犯公職人員選舉罷免法第九十九條第一項之交付賄賂
罪，處有期徒刑壹年捌月，緩刑參年，並應向國庫支付新台幣參
萬元。褫奪公權參年。扣案預備交付之賄款合計新臺幣玖仟元沒
收，未扣案預備交付之賄款合計新臺幣柒仟伍佰元與曾憲甯、郭
樹風、張明達、劉冠德連帶沒收；未扣案所收受之賄賂新臺幣伍
佰元沒收，如全部或一部不能沒收時，追徵其價額。
劉冠德共同犯公職人員選舉罷免法第九十九條第一項之交付賄賂
罪，處有期徒刑壹年捌月，緩刑參年，並應向國庫支付新台幣參
萬元。褫奪公權參年。扣案預備交付之賄款合計新臺幣玖仟元沒
收，未扣案預備交付之賄款合計新臺幣柒仟伍佰元與曾憲甯、郭
樹風、張明達、劉銀和連帶沒收。
林金珍犯有投票權人收受賄賂罪，處有期徒刑參月，如易科罰金
，以新臺幣壹仟元折算壹日。緩刑貳年。褫奪公權壹年。扣案所
收受之賄賂新臺幣貳仟元沒收。
陳英呈無罪。
    事  實
一、曾憲甯（另行審結）、張明達、郭樹風、劉銀和為高雄市○
    ○區○○里○○街「大喜市」大樓之住戶，劉冠德為「大喜
    市」大樓之總幹事，呂資容（於民國99年12月29日死亡，另
    經檢察官為不起訴處分）於99年11月27日高雄縣市合併後第
    一屆里長選舉前為高雄市鳳山區善美里之里長，曾憲甯、張
    明達、劉銀和均為高雄縣市合併後第一屆高雄市市議員第9
    選區（鳳山區）選舉之選舉權人。詎其等為使參選該區市議
    員選舉之不知情候選人簡海源（另經檢察官為不起訴處分）
    順利當選市議員，竟為以下犯行：
  (一)99年10月中旬某日，張明達、曾憲甯、呂資容3 人共同基於
    對有投票權人交付賄賂，而約其投票權為一定行使之犯意聯
    絡，張明達、曾憲甯並一併基於自行收受賄賂許以投票權一
    定之行使之犯意，在呂資容之里長服務處商談為簡海源賄賂
    選民事宜，3 人並談妥由呂資容籌措賄選金錢，而由張明達
    、曾憲甯出面抄錄含自家投票權人數在內有意願收受賄賂而
    具有投票權之選民名冊，嗣張明達、曾憲甯即開始進行抄錄
    名冊，曾憲甯並告知郭樹風、劉銀和、劉冠德此等情事，郭
    樹風等3 人即基於前揭相同之共同行賄犯意聯絡、劉銀和亦
    一併基於自行收受賄賂許以投票權一定行使之犯意，而先進
    行抄錄選民名冊之事宜，於2 、3 日後，曾憲甯、張明達即
    一同將其等所抄錄之選民名冊送至呂資容服務處交予不知情
    之某辦事人員收受供呂資容準備賄選資金。嗣於同年10月20
    日上午11時15分許（起訴書誤載為上午10時許），呂資容撥
    打電話予曾憲甯要其前來服務處取款，同日下午某時，曾憲
    甯即至呂資容服務處領取共計新臺幣（下同）54500 元（起
    訴書誤載為57000 元）之款項，預計依其等之犯罪分工計畫
    交付給張明達、郭樹風、劉銀和、劉冠德等人。張明達並因
    而基於前揭共同行賄犯意聯絡及自行收賄之犯意，在如附表
    五編號2 所示之時間、地點向曾憲甯取得含自身收賄金額20
    00元在內之金額共9000元。
  (二)郭樹風基於前揭共同行賄犯意聯絡，向曾憲甯取得如附表五
    編號1 所示之金額共11000 元後，即於如附表二所示之時間
    、地點，持其中之共9500元向附表二所示含林金珍在內之各
    該有鳳山區市議員投票權之選民（均經檢察官依職權為不起
    訴處分）以每票500 元之代價交付如附表二所示之賄選金，
    並要求該等收受賄選金之人及其家屬於99年11月27日投票予
    鳳山區市議員候選人簡海源。
  (三)劉銀和基於前揭共同行賄犯意聯絡及自行收賄之犯意，向曾
    憲甯取得含自身收賄金額500 元在內之如附表五編號3 所示
    金額共18500 元後，即於如附表三所示之時間、地點，持其
    中之共12000 元向附表三所示之各該有鳳山區市議員投票權
    之選民（均經檢察官依職權為不起訴處分）以每票500 元之
    代價交付如附表三所示之賄選金，並要求該等收受賄選金之
    人及其家屬於99年11月27日投票予鳳山區市議員候選人簡海
    源，同時並自行基於為亦參選鳳山區善美里里長之候選人呂
    資容行賄之犯意，要求其中收受賄選金之洪春蘭、蘇文進、
    王瓊賢、李麗雲、謝玉庭等人亦投票予呂資容。
  (四)劉冠德基於前揭共同行賄犯意聯絡，向曾憲甯取得如附表五
    編號4 所示之金額共9000元後，即於附表四所示之時間、地
    點，持其中之共8000元向附表四所示之各該人（除陳英呈外
    均經檢察官依職權為不起訴處分）以每票500 元之代價交付
    如附表四所示之賄選金，並要求收受上開賄選金之林俊安、
    高藝娟、高林秀鳳等3 名有鳳山區市議員投票權之選民及其
    家屬，於99年11月27日投票予鳳山區市議員候選人簡海源。
  (五)林金珍明知其在郭樹風於附表二編號6 所示時間、地點所交
    付之賄款2000元時，業經郭樹風告知此係應投票予市議員候
    選人簡海源之賄款，而屬許以投票權為一定行使之賄賂，竟
    仍基於收受賄賂許以投票權一定之行使之犯意而加以收受之
    。
二、嗣因警方接獲線報，始循線查獲上情，並扣得如附表一至四
    及附表六所示之扣案款項。
三、案經高雄市政府警察局鳳山分局報告臺灣高雄地方法院檢察
    署檢察官偵查起訴。
    理  由
壹、證據能力部分：
    按被告以外之人於審判外之陳述，雖不符前4 條之規定，而
    經當事人於審判程序同意作為證據，法院審酌該言詞陳述或
    書面陳述作成時之情況，認為適當者，亦得為證據，刑事訴
    訟法第159 條之5 第1 項定有明文。查本案認定事實所引用
    之卷內證據資料，除原已符同法第159 條之1 至第159 條之
    4 規定、及法律另有規定等傳聞法則例外規定，而得作為證
    據外，並無證據證明係公務員違背法定程式所取得，而檢察
    官、被告6 人及辯護人於本院行準備程序時，均同意其作為
    本案證據之證據能力，且本院審酌前揭陳述作成時之情況，
    並無違法取證之瑕疵，亦認以之作為證據為適當，是本件有
    關被告以外之人於審判外之言詞或書面陳述等供述證據，依
    前揭法條意旨，自均得為證據。
貳、有罪部分：
一、前揭犯罪事實，業經被告郭樹風、張明達、劉銀和、劉冠德
    於警詢、偵查、審理中，及被告林金珍於審理中均坦承不諱
    （被告郭樹風部分：警卷一第60-62 頁、偵卷二第202-203
    頁、院卷第75、77、103 、176 頁；被告張明達部分：警卷
    一第203-204 頁、偵卷二第146-148 頁、院卷第75-77 、10
    3 、176 頁；被告劉銀和部分：警卷一第218-233 頁、偵卷
    二第178-180 頁、偵卷四第48-49 頁、院卷第75、77、104
    、177 頁；被告劉冠德部分：警卷一第154-158 頁、偵卷二
    第115-117 頁、院卷第75、103 、177 頁；被告林金珍部分
    ：院卷第178 頁），且經證人即如附表一至四所示各收受款
    項人（除陳英呈外）分別於警詢或偵查中證述明確（相關卷
    內出處均如附表一至四所示）、及證人陳美滿（曾鴻照之妻
    ）、周黃春發（林金珍之夫）、高建德（高林秀鳳之夫）、
    曾憲甯、呂資容、郭樹風等人於警詢、偵查或審理中亦證述
    明確（警卷一第116-118 、132-134 、186-188 頁、偵卷二
    第59-64 、82-85 頁、偵卷三第34-36 、98-99 頁、偵卷四
    第31-35 頁、院卷第108-109 頁），並有搜索扣押筆錄、扣
    押物品目錄表、扣押物品照片、「大喜市」大樓中庭監視照
    片、門號0000000000號及0000000000號於99年10月20日之雙
    向通聯紀錄、99年直轄市議員選舉概況表、99年直轄市里長
    選舉概況表、被告劉銀和、張明達及附表一至四所示收受款
    項人之戶籍資料等在卷可查（除如附表一至四所示外，另見
    警卷一第9-15、66-69 、89-92 、165-168 、208-211 、24
    2-244 、285 頁、偵卷二第77、80、88-97 頁、院卷第38-6
    0 頁），足認被告郭樹風等5 人之自白均與事實相符，是本
    件事證明確，被告5 人所為均應予依法論科。
二、按公職人員選舉罷免法第99條第1 項之交付賄賂罪、及刑法
    第143 條第1 項之投票收賄罪，均係以所交付之對象即該收
    受賄款之人為「有投票權人」為前提，且此一所謂之「有投
    票權人」並非泛指一般享有選舉權之成年人而言，而應係限
    於有與交付賄賂者所欲其收賄者為一定行使或不行使之「該
    次選舉投票權」之人，此自最高法院74年度台上字第666 號
    判決、75年度台上字第467 號判決意旨之「經選舉委員會公
    告當選之市民代表始（即）在市民代表會主席選舉中為『有
    投票權之人』」等見解之反面解釋即可得出此一結論。故核
    被告郭樹風、張明達、劉銀和、劉冠德等人所為關於將賄款
    交付他人之所為，除被告劉冠德交付賄款予無鳳山區市議員
    投票權之被告陳英呈部分與此部構成要件不符，有陳英呈之
    戶籍資料可查（院卷第43頁），而僅構成公職人員選舉罷免
    法第99條第2 項、第1 項之預備交付賄賂罪外，餘均係犯同
    法第99條第1 項之交付賄賂罪，被告張明達、劉銀和於收受
    款項時，其中屬基於鳳山區市議員投票權人之身分收賄部分
    ，則係犯刑法第143 條第1 項之投票受賄罪；另被告林金珍
    所為，係犯刑法第143 條第1 項之投票受賄罪。又按共同正
    犯在犯意聯絡範圍內之行為，應同負全部責任，而共同正犯
    之意思聯絡，不以數人間直接發生者為限，即有間接之聯絡
    者，亦包括在內。如甲分別邀約乙、丙犯罪，雖乙、丙間彼
    此並無直接之聯絡，亦無礙於其為共同正犯之成立，最高法
    院91年台上字第50號、77年台上字第2135號判例意旨可供參
    照，是本件被告郭樹風、張明達、劉銀和、劉冠德等4 人雖
    均係各自與同案被告曾憲甯聯繫並向其收取款項、嗣交付所
    預計交付之人，惟揆諸前開判例意旨，其等4 人與同案被告
    曾憲甯、另案被告呂資容間等6 人就「為案外人簡海源行賄
    此一犯罪事實間」，主觀上應認均有間接之意思聯絡，客觀
    上其等6 人亦並分別負責謀議籌畫、抄錄名冊、籌措款項或
    交付款項之行為，而均有行為之分擔，故其等6 人間對此部
    份之犯行均應論以共同正犯，而均就其等6 人所為負擔全部
    之責任。又刑法於94年2 月2 日修正公布（95年7 月1 日施
    行）刪除連續犯規定之同時，對於合乎接續犯或包括的一罪
    之情形，為避免刑罰之過度評價，已於立法理由說明委由實
    務以補充解釋之方式，發展接續犯之概念，以限縮數罪併罰
    之範圍。而多次投票行賄行為，在刑法刪除連續犯規定之前
    ，通說係論以連續犯。鑑於公職人員選舉，其前、後屆及不
    同公職之間，均相區隔，選舉區亦已特定，以候選人實行賄
    選為例，通常係以該次選舉當選為目的。是於刪除連續犯規
    定後，苟行為人主觀上基於單一之犯意，以數個舉動接續進
    行，而侵害同一法益，在時間、空間上有密切關係，依一般
    社會健全觀念，難以強行分開，在刑法評價上，以視為數個
    舉動之接續實行，合為包括之一行為予以評價，較為合理（
    最高法院99年度第5 次刑事庭會議決議(一)參照），而查被告
    郭樹風、張明達、劉銀和、劉冠德等4 人前揭所為，均係基
    於為求案外人簡海源得以當選之單一犯意而陸續所為之投票
    行賄、預備投票行賄等犯行，其各次行為間之時、空尚屬密
    接，均應以視為數個舉動之接續實行，而合為包括之一行為
    予以評價，較為合理；被告劉銀和在前揭共同犯意聯絡之外
    ，另私自基於為另案被告呂資容行賄之意而於交付賄賂予洪
    春蘭、蘇文進、王瓊賢、李麗雲、謝玉庭等5 人之時一併要
    求應投票支持呂資容，而以單一行為侵害市議員選舉及里長
    選舉之投票公平性，為同種想像競合犯，應從一重之於市議
    員選舉交付賄賂罪處斷；被告張明達、劉銀和亦以單一行為
    觸犯交付賄賂罪及投票收賄罪，均為異種想像競合犯，應各
    從一重之交付賄賂罪處斷。再被告郭樹風、張明達、劉銀和
    、劉冠德等4 人於偵查中已就其等交付賄賂罪部分自白不諱
    ，均應依公職人員選舉罷免法第99條第5 條前段之規定對該
    罪部份減輕其刑；被告張明達、劉銀和、林金珍於審理中亦
    就所涉投票收賄部分自白不諱，亦應依同法第11 1條第1 項
    後段之規定對該罪部份減輕其刑。至被告張明達、劉銀和自
    行基於有選舉人身分收賄部分，雖未經檢察官起訴，惟此部
    份與業經起訴之部分有前揭想像競合犯之裁判上一罪關係，
    本院自得擴張審理之。
三、爰審酌選舉制度為民主政治之基石，若藉由賄選以求得勝選
    ，不僅敗壞選舉風氣，亦破壞民主之根基，又若明知為賄款
    而收受之，亦助長選舉之歪風，被告郭樹風等5 人身為我國
    國民，長久以來接受民主政治之洗禮，對此本應知之甚明，
    本均應堅守民主政治之基本價值，竟對於選民交付賄賂、或
    收受賄賂，所為對於民主機制之正常運作及選舉結果之公平
    性產生重大危害，均不足取，惟其等犯後均知坦承犯行，且
    均無前科，有臺灣高等法院被告前案紀錄表在卷可查，犯後
    態度、素行均堪稱良好，並慮及本件所交付之賄賂為現金，
    且價值總計非少，收受賄賂之人亦為數眾多等一切情狀，分
    別對其等量處如主文第1 至5 項所示之刑。而其等均未曾因
    故意犯罪而受有期徒刑以上刑之宣告，已如前述，因一時失
    慮偶罹刑典，且於偵查或審理中均知坦認犯行，顯具悔意，
    應認其等經此偵、審程序及刑之宣告後，應知警惕，信無再
    犯之虞，本院因認前開所宣告之刑，以暫不執行為適當，併
    依刑法第74條第1 項第1 款規定，宣告如主文第1 至5 項所
    示之緩刑期間，以啟自新；並為促使被告郭樹風、張明達、
    劉銀和、劉冠德等4 人日後均得以習得尊重法治之觀念，本
    院認除前開緩刑宣告外，另有賦予其等一定負擔之必要，併
    依同條第2 項第4 款諭知其等均應向國庫支付3 萬元，以期
    符合本件緩刑目的，嗣其等如有違反上開負擔，且情節重大
    者，得依刑法第75條之1 第1 項第4 款之規定，撤銷其緩刑
    之宣告，執行本件宣告刑，併此敘明。再被告郭樹風等5 人
    所犯之罪，既均經宣告有期徒刑之刑，應依公職人員選舉罷
    免法第113 條第3 項、刑法第37條第2 項之規定，各對其等
    諭知如主文第1 至5 項所示之褫奪公權。
四、末就沒收部分，按公職人員選舉罷免法第99條第3 項固規定
    ：「預備或用以行求期約或交付之賄賂，不問屬於犯人與否
    ，沒收之」，惟如其賄賂已交付予有投票權之人收受，因收
    受者係犯刑法第143 條第1 項之投票受賄罪，其收受之賄賂
    應依同法條第2 項之規定沒收之，如全部或一部不能沒收時
    ，追徵其價額，故犯投票行賄罪者，其已交付之賄賂，自應
    依刑法第143 條第2 項之規定，於其對向共犯所犯投票受賄
    罪之從刑宣告追徵、沒收，不得再依上開規定沒收，其對向
    共犯所犯刑法第143 條第1 項之投票受賄罪，倘經檢察官依
    刑事訴訟法第253 條規定，為職權不起訴處分，或依同法第
    253 條之1 規定，為緩起訴處分，上揭已交付予對向共犯之
    賄賂，亦應由檢察官依同法第259 條之1 規定，聲請法院對
    該對向共犯宣告沒收，仍不得依公職人員選舉罷免法第99條
    第3 項規定，對犯投票行賄罪或預備犯投票行賄罪之被告宣
    告沒收，最高法院95年台上字第2407號判決要旨可供參照（
    其中現行公職人員選舉罷免法第99條第3 項原條號為第90條
    之1 第3 項）。準此：(一)被告郭樹風、劉銀和、劉冠德及同
    案被告曾憲甯如附表六所示已發出之賄款共32500 元中，除
    交付劉家源、陳英呈部分之共2500元部分不使該等人構成投
    票收賄罪，故無論是否扣案均應視為其等預備用以交付之賄
    賂外（被告陳英呈部分如後述），其餘30000 元部分不論扣
    案與否，均毋庸在其等之主文項下宣告沒收，而僅應對被告
    林金珍就其所收受之已扣案現金2000元依刑法第143 條第2
    項之規定在其主文項下宣告沒收；(二)至於被告郭樹風、張明
    達、劉銀和、劉冠德及同案被告曾憲甯如附表六所示尚未發
    出之共14000 元，及前揭已交付劉家源、陳英呈惟應視為預
    備用以交付賄賂之2500元等部分，基於共犯責任共同原則及
    依公職人員選舉罷免法第99條第3 項之規定，故其中已扣案
    之9000元（8000+ 劉家源1000）應不問屬於被告郭樹風、張
    明達、劉銀和、劉冠德等4 人與否均於其等主文項下宣告沒
    收，未扣案之7500元（6000 +陳英呈1500）亦應不問屬於其
    等與否均於其等主文項下宣告連帶沒收；(三)至被告張明達、
    劉銀和如附表六所示自行基於有投票權人收受之賄賂部分，
    因此部份均屬其等各自之行為而與共犯間責任無關，故應依
    刑法第143 條第2 項之規定，就被告張明達已扣案之2000元
    部分單獨於其主文項下宣告沒收；及就被告劉銀和未扣案之
    500 元部分單獨於其主文項下宣告沒收，如全部或一部不能
    沒收時，追徵其價額；(四)又被告郭樹風如附表六所收受之未
    扣案1500元部分，因其非屬有本件鳳山區市議員選舉權之人
    ，又其於警詢中已明確供稱該等款項之收受與其家中有此次
    選舉權之人均無犯意之聯絡（警卷一第62頁），則應認此款
    項於性質上純屬其因本件犯罪所得之物，且為其所有，爰另
    依刑法第38條第1 項第2 款之規定單獨於其主文項下宣告沒
    收。
參、不另為無罪諭知及另為無罪諭知部分：
一、公訴意旨另以：被告劉冠德於如附表四編號4 所示之時間、
    地點交付賄賂1500元給有選舉權之被告陳英呈收受，並要求
    被告陳英呈及其家屬於99年11月27日投票予鳳山區市議員候
    選人簡海源，因認被告劉冠德此部份應係犯公職人員選舉罷
    免法第99條第1 項之交付賄賂罪嫌、被告陳英呈部分則係犯
    刑法第143 條第1 項之投票收賄罪嫌等語。
二、按犯罪事實應依證據認定之，無證據不得認定犯罪事實；不
    能證明被告犯罪，應諭知無罪之判決，刑事訴訟法第154 條
    第1 項、第301 條第1 項前段定有明文。
三、訊據被告陳英呈否認有何犯行，辯稱：劉冠德沒有拿錢給伊
    ，且伊與伊家人均無投票權，當時伊告訴劉冠德說沒有投票
    權後就走了，不知道劉冠德為何說有給伊錢等語。經查，被
    告劉冠德確於如附表四編號4 所示之時間、地點交付賄賂15
    00元給被告陳英呈收受，並要求被告陳英呈及其家屬於99年
    11月27日投票予鳳山區市議員候選人簡海源等情，業經本院
    認定如前；而就被告陳英呈涉案部分，並經證人劉冠德於本
    院審理中證稱：伊認識陳英呈6 年以上不會認錯人，當時伊
    決定要交錢給哪些選民時，是問伊比較熟的人，問他們有幾
    個人、是否願意幫忙，也有問他們家裡有幾票，陳英呈當時
    就說家裡有2 票，好像是他小姨子、他太太及他自己，後來
    也有拿共3 票1500元的錢給他，交錢時也有跟他說要支持的
    人是誰等語明確（院卷第106-108 頁），經本院依職權調閱
    被告陳英呈之相關親人戶籍資料，亦可知居住於本件被告陳
    英呈居所之「大喜市」大樓即高雄市○○區○○街22號17樓
    戶內，而與被告陳英呈有親屬關係、且又有本件鳳山區市議
    員投票權者，確有被告陳英呈配偶孫秀英之母親「孫郭勤丁
    」及弟弟「孫運成」2 人（院卷第61-63 頁），故雖被告陳
    英呈之戶籍係在台東縣內，有其戶籍資料在卷可證（院卷第
    43頁）、其親人中在本件選區內之實際情形亦與證人劉冠德
    所述有所出入，然整體而言證人劉冠德關於「被告陳英呈曾
    表示家中除伊之外尚有2 票」乙節，確實與卷內之證據相符
    ，而若非其所述屬實，所證稱交付被告陳英呈之金額當無如
    此巧合之可能。是本院認證人劉冠德所述與事實相符，被告
    陳英呈此部空言否認並未收受該筆1500元之賄款云云，諉無
    足採，而證人劉冠德之證述部分瑕疵係因記憶錯誤所致，尚
    不足為此部有利被告陳英呈認定之依據。
四、惟按公職人員選舉罷免法第99條第1 項之交付賄賂罪、及刑
    法第143 條第1 項之投票收賄罪，均係以所交付之對象即該
    收受賄款之人為「有投票權人」為前提，已如前述。經查，
    本件被告陳英呈並非具有本件鳳山區市議員投票權之人，已
    如前述，則其收受該筆款項，並無使被告劉冠德及其自身分
    別構成交付賄賂既遂罪及投票收賄罪之餘地；而證人劉冠德
    於審理中並證稱：伊沒有向陳英呈提到要他轉告他親人等語
    （院卷第107 頁），卷內亦無證據證明被告陳英呈收受該筆
    款項時確有與前揭孫郭勤丁及孫運成有何犯意之聯絡、或於
    收受後確有將之轉交渠等並告知收賄之情。則公訴人所為之
    舉證，就被告陳英呈部分尚不足證明已該當刑法第143 條第
    1 項投票收賄罪之要件，被告劉冠德就此部分而言亦不足證
    明有何該當除前揭預備交付賄賂罪以外之犯罪要件。是本院
    就被告陳英呈部分自應為無罪之諭知；被告劉冠德此部份本
    亦應為無罪之諭知，惟公訴意旨所指之此部分與其業經本院
    宣告有罪之預備交付賄賂罪部分，有預備行為與既遂行為之
    吸收犯實質上一罪關係，爰不另為無罪之諭知。
據上論斷，應依刑事訴訟法第299 條第1 項前段、第301 條第1
項，公職人員選舉罷免法第99條第1 項、第2 項、第3 項、第5
項前段、第111 條第1 項後段、第113 條第3 項，刑法第11條、
第28條、第143 條第1 項、第2 項、第55條、第41條第1 項前段
、第74條第1 項第1 款、第2 項第4 款、第37條第2 項、第38條
第1 項第2 款，判決如主文。
本案經檢察官吳書怡到庭執行職務。
中    華    民    國   100    年    4     月    13    日
            刑事第九庭  審判長  法  官  鄭詠仁
                                法  官  王碧瑩
                                法  官  黃沛文
以上正本證明與原本無異。
無罪部分被告陳英呈不得上訴，檢察官得上訴。其餘部分均得上
訴。如不服本判決應於收受送達後10日內向本院提出上訴書狀，
並應敘述具體理由；如未敘述上訴理由者，應於上訴期間屆滿後
20日內向本院補提理由書（均須按他造當事人之人數附繕本）「
切勿逕送上級法院」。
中    華    民    國   100    年    4     月    13    日
                                書記官  王淑娟
附表一（曾憲甯交付賄選金部分）
┌──┬────┬──────┬───────┬───┬───┬───────────┐
│編號│收款人  │時間        │地點          │金額  │行賄者│該等人之警詢、偵查中供│
│    │        │            │              │      │      │述，及提出款項之扣案紀│
│    │        │            │              │      │      │錄等證據之卷內出處    │
├──┼────┼──────┼───────┼───┼───┼───────────┤
│1   │劉家源  │99年10、11月│高雄縣鳳山市華│1000元│1000元│警卷一第51-54、56-59頁│
│    │        │間某日      │興街36號4 樓  │      │已扣案│、偵卷三第47-51頁     │
├──┼────┼──────┼───────┼───┼───┼───────────┤
│2   │王慶郎  │同上        │高雄縣鳳山市華│500元 │500元 │警卷一第35-37、39-41頁│
│    │        │            │興街28號7 樓  │      │已扣案│、偵卷三第229-231頁   │
├──┼────┼──────┼───────┼───┼───┼───────────┤
│3   │洪嘉展  │同上        │高雄縣鳳山市華│1000元│1000元│警卷一第43-45、47-49頁│
│    │        │            │興街28號4 樓  │      │已扣案│、偵卷三第204-206頁   │
├──┼────┼──────┼───────┼───┼───┼───────────┤
│4   │李錦程  │同上        │高雄縣鳳山市華│500元 │500元 │警卷一第25-28、31-33頁│
│    │        │            │興街28號5 樓  │      │已扣案│、偵卷四第24-26頁     │
└──┴────┴──────┴───────┴───┴───┴───────────┘
附表二（郭樹風交付賄選金部分）
┌──┬────┬──────┬───────┬───┬───┬───────────┐
│編號│收款人  │時間        │地點          │金額  │備註  │該等人之警詢、偵查中供│
│    │        │            │              │      │      │述，及提出款項之扣案紀│
│    │        │            │              │      │      │錄等證據之卷內出處    │
├──┼────┼──────┼───────┼───┼───┼───────────┤
│1   │陳淑惠  │99年10、11月│高雄縣鳳山市華│1500元│1500元│警卷一第95-97 、98-101│
│    │        │間某日      │興街38號9 樓  │      │已扣案│頁、偵卷三第91-94頁   │
├──┼────┼──────┼───────┼───┼───┼───────────┤
│2   │涂淑娟  │同上        │同上          │1500元│1500元│警卷一第145-147 、150-│
│    │        │            │              │      │已扣案│152 頁、偵三卷第11-14 │
│    │        │            │              │      │      │頁                    │
├──┼────┼──────┼───────┼───┼───┼───────────┤
│3   │謝玉庭  │同上        │高雄縣鳳山市南│2000元│2000元│警卷一第76-79 、83-86 │
│    │        │            │華路163 號10樓│      │已扣案│頁、偵卷三第178-180 頁│
├──┼────┼──────┼───────┼───┼───┼───────────┤
│4   │周勝祿  │同上        │高雄縣鳳山市華│1000元│1000元│警卷一第136-140 、141-│
│    │        │            │興街「大喜市」│      │已扣案│144 頁、偵卷三第103-10│
│    │        │            │大樓地下室    │      │      │5 頁                  │
├──┼────┼──────┼───────┼───┼───┼───────────┤
│5   │曾鴻照  │同上        │同上          │1500元│1500元│警卷一第105-108 、109-│
│    │        │            │              │      │已扣案│112 頁、偵卷三第96-97 │
│    │        │            │              │      │      │頁                    │
├──┼────┼──────┼───────┼───┼───┼───────────┤
│6   │林金珍  │同上        │某聚餐場合    │2000元│2000元│警卷一第122-125 、127-│
│    │        │            │              │      │已扣案│130 頁、偵卷三第33-34 │
│    │        │            │              │      │      │頁                    │
└──┴────┴──────┴───────┴───┴───┴───────────┘
附表三（劉銀和交付賄選金部分）
┌──┬────┬──────┬───────┬───┬───┬───────────┐
│編號│收款人  │時間        │地點          │金額  │行賄者│該等收受款項人之警詢或│
│    │        │            │              │      │      │偵查中供述及提出款項扣│
│    │        │            │              │      │      │案紀錄等證據之卷內出處│
├──┼────┼──────┼───────┼───┼───┼───────────┤
│1   │許黃慧美│99年10、11月│高雄縣鳳山市善│2000元│2000元│警卷一第261-264 、265-│
│    │        │間某日      │志街83號      │      │已扣案│267 頁、偵卷三第118-12│
│    │        │            │              │      │      │1 頁                  │
├──┼────┼──────┼───────┼───┼───┼───────────┤
│2   │郭施明月│同上        │高雄縣鳳山市善│2000元│2000元│警卷一第271-273 、274-│
│    │        │            │志街88號      │      │已扣案│276 頁、偵卷三第130-13│
│    │        │            │              │      │      │3 頁                  │
├──┼────┼──────┼───────┼───┼───┼───────────┤
│3   │王瓊賢  │同上        │高雄縣鳳山市華│1000元│1000元│警卷一第278-279 、280-│
│    │        │            │興街「大喜市」│      │已扣案│282 頁、偵卷三第191-19│
│    │        │            │大樓一樓中庭  │      │      │3 頁                  │
├──┼────┼──────┼───────┼───┼───┼───────────┤
│4   │李麗雲  │同上        │高雄縣鳳山市華│2000元│2000元│警卷一第286-287 、288-│
│    │        │            │興街「大喜市」│      │已扣案│290 頁、偵卷三第216-21│
│    │        │            │大樓外之巷子  │      │      │8 頁                  │
├──┼────┼──────┼───────┼───┼───┼───────────┤
│5   │洪春蘭  │同上        │高雄縣鳳山市善│1500元│1500元│警卷一第248-249 、250-│
│    │        │            │政街18號1 樓  │      │已扣案│252 頁、偵卷二第37-39 │
│    │        │            │              │      │      │、120-121頁           │
├──┼────┼──────┼───────┼───┼───┼───────────┤
│6   │蘇文進  │同上        │高雄縣鳳山市南│1500元│1500元│警卷一第254-255 、256-│
│    │        │            │華路163 號5 樓│      │已扣案│258 頁、偵卷四第36-38 │
│    │        │            │              │      │      │頁                    │
├──┼────┼──────┼───────┼───┼───┼───────────┤
│7   │謝玉庭  │同上        │高雄縣鳳山市南│2000元│2000元│警卷一第63-65、80-81頁│
│    │        │            │華路163 號1 樓│      │已扣案│、偵卷二第54-57 頁、偵│
│    │        │            │中庭          │      │      │卷三第178-180頁       │
└──┴────┴──────┴───────┴───┴───┴───────────┘
附表四（劉冠德交付賄選金部分）
┌──┬────┬──────┬───────┬───┬───┬───────────┐
│編號│收款人  │時間        │地點          │金額  │行賄者│該等收受款項人之警詢或│
│    │        │            │              │      │      │偵查中供述及提出款項扣│
│    │        │            │              │      │      │案紀錄等證據之卷內出處│
├──┼────┼──────┼───────┼───┼───┼───────────┤
│1   │林俊安  │99年10、11月│高雄縣鳳山市南│2500元│2500元│警卷一第170-172 、175-│
│    │        │間某日      │華路169 號    │      │已扣案│177 頁、偵卷四第20-22 │
│    │        │            │              │      │      │頁                    │
├──┼────┼──────┼───────┼───┼───┼───────────┤
│2   │高藝娟  │同上        │高雄縣鳳山市善│2000元│未扣案│警卷一第190-192 頁、偵│
│    │        │            │政街18號      │      │      │卷三第140-142頁       │
├──┼────┼──────┼───────┼───┼───┼───────────┤
│3   │高林秀鳳│同上        │高雄縣鳳山市正│2000元│2000元│警卷一第178-180 、182-│
│    │        │            │義街101 號    │      │已扣案│184 頁、偵卷三第154-15│
│    │        │            │              │      │      │6 頁                  │
├──┼────┼──────┼───────┼───┼───┼───────────┤
│4   │陳英呈  │同上        │高雄縣鳳山市華│1500元│未扣案│（否認收受賄款）      │
│    │        │            │興街「大喜市」│      │      │                      │
│    │        │            │大樓地下室    │      │      │                      │
└──┴────┴──────┴───────┴───┴───┴───────────┘
附表五（曾憲甯交付金錢予郭樹風、劉冠德、劉銀和、張明達以
供行賄選民部分）
┌──┬────┬────────────┬─────────────────┬───┐
│編號│收款人  │交付時間                │交付地點                          │金額  │
├──┼────┼────────────┼─────────────────┼───┤
│1   │郭樹風  │99年10月20日下午4時許   │高雄縣鳳山市○○街22號10樓即郭樹風│11000 │
│    │        │                        │住處                              │元    │
├──┼────┼────────────┼─────────────────┼───┤
│2   │張明達  │99年10月20日晚間7時許   │高雄縣鳳山市○○街30號            │9000元│
├──┼────┼────────────┼─────────────────┼───┤
│3   │劉銀和  │99年10月20日某時        │高雄縣鳳山市○○街「大喜市」大樓會│18500 │
│    │        │                        │議室                              │元    │
├──┼────┼────────────┼─────────────────┼───┤
│4   │劉冠德  │同上                    │同上                              │9000元│
└──┴────┴────────────┴─────────────────┴───┘
附表六（款項用途及去向）
┌─────┬─────┬─────┬─────┬─────┬─────┬──────┐
│款項內容╱│曾憲甯    │郭樹風    │張明達    │劉銀和    │劉冠德    │合計        │
│收受者    │          │          │          │          │          │            │
├─────┼─────┼─────┼─────┼─────┼─────┼──────┤
│所取得總數│7000元    │11000元   │9000元    │18500元   │9000元    │共54500元   │
├─────┼─────┼─────┼─────┼─────┼─────┼──────┤
│為預備供行│已發出    │已發出    │已發出    │已發出    │已發出    │已發出共3250│
│賄使用之數│3000元，惟│9500元    │0元       │12000元   │8000元，惟│0元         │
│額        │交付劉家源│（如附表二│          │（如附表三│交付陳英呈│            │
│（沒收依據│部分之1000│）        │          │）        │部分之1500│            │
│為選罷法第│元（已扣案│          │          │          │元（未扣案│            │
│99條第3 項│）不使劉家│          │          │          │）不使陳英│            │
│）        │源構成收賄│          │          │          │呈構成收賄│            │
│          │罪，故該筆│          │          │          │罪，故該筆│            │
│          │金額仍該當│          │          │          │金額仍該當│            │
│          │此處沒收之│          │          │          │此處沒收之│            │
│          │要件（如附│          │          │          │要件（如附│            │
│          │表一）    │          │          │          │表四）    │            │
│          ├─────┼─────┼─────┼─────┼─────┼──────┤
│          │未發出    │未發出    │未發出    │未發出    │未發出    │未發出共1400│
│          │0元       │0元       │7000元    │6000元    │1000元    │0 元，其中80│
│          │（應另加計│          │（已扣案）│（未扣案）│（已扣案）│00元已扣案（│
│          │上欄已扣案│          │          │          │（應另加計│另加計1000元│
│          │交付劉家源│          │          │          │上欄未扣案│），6000元未│
│          │而視為未發│          │          │          │交付陳英呈│扣案（另加計│
│          │出之款項10│          │          │          │而視為未發│1500元）    │
│          │00元 ）   │          │          │          │出之款項15│            │
│          │          │          │          │          │00元）    │            │
├─────┼─────┼─────┼─────┼─────┼─────┼──────┤
│為自身受賄│1000元    │0元       │2000元    │500元     │0元       │共3500元    │
│之數額    │（已扣案）│          │（已扣案）│（未扣案）│          │（沒收時各別│
│（沒收依據│          │          │          │          │          │計算）      │
│為刑法第14│          │          │          │          │          │            │
│3 條第2 項│          │          │          │          │          │            │
│）        │          │          │          │          │          │            │
├─────┼─────┼─────┼─────┼─────┼─────┼──────┤
│純為本件犯│3000元    │1500元    │0元       │0元       │0元       │共4500元    │
│罪所得之數│（已扣案）│（未扣案）│          │          │          │（沒收時各別│
│額        │          │          │          │          │          │計算）      │
│（沒收依據│          │          │          │          │          │            │
│為刑法第38│          │          │          │          │          │            │
│條第1 項第│          │          │          │          │          │            │
│2 款）    │          │          │          │          │          │            │
└─────┴─────┴─────┴─────┴─────┴─────┴──────┘
附錄本判決論罪法條：
中華民國刑法第143條
（投票受賄罪）
有投票權之人，要求、期約或收受賄賂或其他不正利益，而許以
不行使其投票權或為一定之行使者，處3 年以下有期徒刑，得併
科5 千元以下罰金。
犯前項之罪者，所收受之賄賂沒收之。如全部或一部不能沒收時
，追徵其價額。
公職人員選舉罷免法第99條
對於有投票權之人，行求期約或交付賄賂或其他不正利益，而約
其不行使投票權或為一定之行使者，處3 年以上10年以下有期徒
刑，得併科新臺幣1 百萬元以上1 千萬元以下罰金。
預備犯前項之罪者，處1 年以下有期徒刑。
預備或用以行求期約或交付之賄賂，不問屬於犯人與否，沒收之
。
犯第1 項或第2 項之罪，於犯罪後六個月內自首者，減輕或免除
其刑；因而查獲候選人為正犯或共犯者，免除其刑。
犯第1 項或第2 項之罪，在偵查中自白者，減輕其刑；因而查獲
候選人為正犯或共犯者，減輕或免除其刑。